【裁判字號】    98,上易,822
【裁判日期】    990105
【裁判案由】    分配表異議之訴
【裁判全文】
臺灣高等法院民事判決                 98年度上易字第822號
上  訴  人  甲○○
訴訟代理人  陳欣佑律師
複  代理人  洪士淵律師
被  上訴人  乙○○
訴訟代理人  林宗竭律師
複  代理人  劉光傑律師
上列當事人間分配表異議之訴事件，上訴人對於中華民國98年6
月29日臺灣桃園地方法院98年度訴字第113號第一審判決提起上
訴，本院於98年12月22日言詞辯論終結，判決如下：
    主  文
原判決關於駁回上訴人後開第二項之訴部分，及訴訟費用之裁判
均廢棄。
臺灣桃園地方法院九十五年度執字第四三八一二號給付票款強制
執行事件，於民國九十七年九月三日所製作之分配表，就次序8
被上訴人借款債權中違約金金額應減為新臺幣貳拾參萬元。
其餘上訴駁回。
第一、二審訴訟費用，由上訴人負擔二分之一，餘由被上訴人負
擔。
    事實及理由
一、上訴人主張：被上訴人以原法院95年度促字第40216號支付
    命令及確定證明（下稱系爭執行名義），聲請本件強制執行
    ，上訴人雖簽發原判決附表（下稱附表）編號1至6所示本票
    予被上訴人，惟並未簽立系爭支付命令卷宗中6紙借款契約
    （下稱系爭借款契約），更未約定系爭借款契約第5條按每
    佰元日息1角5分計算之違約金（下稱系爭違約金條款）。被
    上訴人未依法請求週年利率6%，而主張週年利高達百分之54
    .74之違約金（計算式：0.15/100×365＝0.5474），系爭違
    約金本質應為利息，被上訴人顯係迂迴規避週年利率上限；
    被上訴人尚要求上訴人另行開立附表編號7所示本票金額93
    萬元，用以結算附表1至6本票衍生之利息，並經原法院核發
    96年度票字第3197號民事裁定確定在案（下稱系爭本票裁定
    ），復持該裁定參與分配本件強制執行金額，被上訴人實已
    重複請求利息。縱系爭違約金條款為真，其未訂明為懲罰性
    違約金、非以強制履行債務為目的，僅約定債務不履行時應
    賠償之數額，是系爭違約金條款應屬「損害賠償約定性質之
    違約金」，確已過高，應予酌減於20%以下。況被上訴人不
    得同時請求遲延利息與損害賠償約定性質之違約金。又被上
    訴人自92年8月6日借貸予上訴人265萬元，迄96年9月3日強
    制執行分配時，以週年利率6%計算之法定利息，總計上訴人
    應給付遲延利息64萬6,890元，而上訴人已開立附表編號7本
    票金額93萬元結算衍生之法定利息，則上訴人逾付28萬3,11
    0元，被上訴人不得另行請求違約金。縱兩造曾約定系爭違
    約金為真，然上訴人是否違約、何時違約及違約金數額均未
    經判決，被上訴人不得執系爭執行名義違約金部分為本件強
    制執行。此外，被上訴人雖曾於同年12月25日具狀聲請解除
    上訴人所有桃園縣龍潭鄉○○段899地號土地（下稱系爭土
    地）之查封，詎料，被上訴人再於同年12月31日具狀聲請強
    制執行，並要求上訴人須開立票面金額93萬元本票，方肯撤
    回執行。而96年2月1日至同年2月28日系爭土地實處於查封
    狀態，被上訴人查封系爭土地後始終拒絕執行拍賣，並為謀
    取暴利而以不正當行為（於收受93萬元本票1紙、簽訂協議
    書後仍拒絕解除查封及預告登記）阻撓上訴人提前賣出系爭
    土地以為清償，應視為條件已成就，且被上訴人行使債權係
    以損害上訴人為目的，被上訴人不得請求違約金。爰依強制
    執行法第41條規定，求為判決：原法院95年度執字第43812
    號強制執行事件於97年8月29日製作之分配表，所載次序8被
    上訴人之違約金債權74萬3,325元，應予剔除，不列入分配
    等語。原審為其敗訴之判決，上訴人提起上訴並聲明：(一)原
    判決廢棄。(二)原法院95年度執字第43812號強制執行事件於
    97年9月3日製作之分配表，所載次序8被上訴人受分配之債
    權額74萬3,325元應減為1萬98元，並就被上訴人減少分配後
    之所餘金額應改分配予上訴人。
二、被上訴人則以：違約金是否應依民法第252條規定酌減，乃
    屬債權額一部應否列入分配表之問題，尚非就債權金額之計
    算及分配之次序而為異議，上訴人不得據以提起分配表異議
    之訴，且上訴人未說明有何消滅或妨害債權人請求之事由發
    生，依強制執行法第41條第2項、第14條規定，亦不得提起
    本件分配表異議之訴。兩造所約定之6紙借款契約第5條系爭
    違約金條款，確屬違約金性質而非利息，被上訴人無迂迴規
    避週年利率上限之必要，亦非以本票作為聲請系爭執行名義
    之證據。又本件分配表所示系爭違約金計算之期間，確屬上
    訴人逾期未清償借款之期間。另被上訴人聲請系爭執行名義
    時，並未就系爭借款契約第4條請求遲延利息，僅請求系爭
    違約金部分，實質上本件分配表計算之金額已酌減達40%，
    而系爭票面金額93萬元本票為依雙方簽立協議書所約定之利
    息結算，與系爭違約金無關。此外，上訴人於借款期間，尚
    依系爭借款契約第3條約定需給付週年利率36%之利息，若酌
    減結果低於該利息數額，將對上訴人之違約難達懲罰目的，
    對被上訴人有失公平。至於上訴人指稱被上訴人無故拒絕查
    封登記，致其無法出售土地得款以清償被上訴人欠款，與事
    實不符，被上訴人早於95年12月28日前即已具狀撤回強制執
    行聲請，並經原法院囑託塗銷查封登記，倘上訴人所稱「查
    封登記」為「預告登記」之誤載，仍無從歸責被上訴人等語
    ，資為抗辯。並答辯聲明：上訴駁回。
三、按債權人或債務人對於分配表所載各債權人之債權或分配金
    額有不同意者，應於分配期日1日前，向執行法院提出書狀
    ，聲明異議。異議未終結者，為異議之債權人或債務人，得
    向執行法院對為反對陳述之債權人或債務人提起分配表異議
    之訴，強制執行法第39條第1項、第41條第1項前段分別定有
    明文。依上開規定，債權人或債務人對於各債權人債權之存
    否、債權金額之範圍以及債權之優先次序等實體之事項，均
    得聲明異議。查被上訴人前以上訴人負欠其消費借貸、違約
    金等債務為由，向原法院聲請核發支付命令，經原法院於95
    年9月12日核發95年度促字第40216號支付命令，命債務人（
    即上訴人）應向債權人（即被上訴人）清償265萬元，及自9
    4年8月5日起至清償日止，按每100元日利率1角5分計算之違
    約金，並賠償督促程序費用1,000元。該支付命令於95年9月
    25日寄存送達至上訴人位於桃園縣龍潭鄉○○村○○○街14
    1號3樓之5戶籍處所，原法院因認上訴人未曾提出異議，乃
    於同年10月26日核發內容記載該支付命令業於是日確定之確
    定證明書。被上訴人嗣於95年11月13日以上開支付命令為執
    行名義，聲請原法院執行處95年度執字第40452號清償債務
    事件，對上訴人之財產為強制執行後，因被上訴人聲請執行
    之上訴人財產，其中桃園縣龍潭鄉○○段802地號土地應有
    部分350分之55、同縣鄉○○段552地號土地所有權全部，業
    經其他債權人聲請原法院民事執行處強制執行，執行法院乃
    依強制執行法第33條規定擬制被上訴人參與分配。嗣桃園縣
    龍潭鄉○○段第552號土地於96年8月23日以金額371萬1,000
    元拍定後，執行法院依被上訴人申報之債權，製作關於被上
    訴人上開債權中違約金部分列計為74萬3,325元等內容之分
    配表後，定於97年8月8日實行分配，嗣因債權人財政部臺灣
    省北區國稅局新竹縣分局聲明異議，原法院執行處乃於97年
    8月29日依強制執行法第40條規定，更正分配表後，復於97
    年9月5日依同法第40條之1規定，將更正後之分配表通知兩
    造及其他債權人，上訴人於同年9月18日向執行法院聲明異
    議，表明不同意被上訴人上開違約金債權列入分配表而受分
    配，經被上訴人表示反對，上訴人乃於98年1月14日提起本
    件分配表異議之訴等情，為兩造所不爭，並經本院調取原法
    院95年度促字第40216號支付命令卷宗、95年度執字第40425
    、43815號強制執行卷宗核閱無誤，堪認上訴人已遵守強制
    執行法第41條第3項所定之期間，其起訴自屬合法。
四、按債務人對於執有與確定判決同一效力之執行名義而參與分
    配之債權人為分配表異議者，僅得以該執行名義成立後所生
    之消滅或妨礙債權人請求之事由，向法院提出分配表異議之
    訴，此為強制執行法第41條第2項、第14條第1項所明定；又
    債務人對於支付命令未於法定期間合法出異議者，支付命令
    與確定判決有同一之效力，民事訴訟法第521條第1項規定可
    資參照。上訴人雖主張兩造並未約定任何違約金條款；又縱
    有違約金條款之存在，伊亦未有任何違反之情，被上訴人自
    不得對伊請求給付違約金云云，惟被上訴人所執以聲請強制
    執行之執行名義即原法院95年度促字第40216號支付命令，
    係於95年9月25日寄存送達至上訴人位於桃園縣龍潭鄉○○
    村○○○街141號3樓之5之戶籍處所，因上訴人並未聲明異
    議，乃於95年10月26日確定，已如前述，準此，上訴人上開
    主張消滅及妨礙被上訴人請求之事由，顯係發生於系爭執行
    名義即支付命令於95年10月26日確定前，揆諸前揭說明，上
    訴人此部分之主張，應無可取。
五、本件強制執行事件，被上訴人所執之原法院95年度促字第40
    216號支付命令，命上訴人應向被上訴人清償265萬元，及自
    94年8月5日至清償日止，按每100元日利率1角5分計算之違
    約金，並賠償督促程序費用1,000元，依民事訴訟法第521條
    第1項規定，確定之支付命令與確定判決有同一之效力，是
    上開執行名義所示之系爭債權於執行法院95年度執字第4381
    2號強制執行事件在97年9月3日製作前開分配表之前，既均
    尚未受償，則被上訴人於97年9月12日向執行法院提出債權
    計算書，請求將265萬元之本金、96年3月1日起同年9月3日
    止之違約金74萬3,325元列入分配表受分配，並未逾上開執
    行名義所載之系爭債權範圍，執行法院將之全數列入分配表
    ，於法雖無不合，惟兩造於本院就上開違約債權金額，已達
    成減為23萬元之協議（見本院卷第67頁背面、第97頁背面）
    ，此乃上開支付命令寄存送達予上訴人後所生之事由，本院
    自得斟酌之，是上訴人主張被上訴人於系爭強制執行程序得
    受分配之金額，即分配表第8次序之金額，以23萬元為限，
    逾此部分不得依該次序列入分配，應予剔除，為屬正當。此
    外，執行債權人非被上訴人一人，尚有國眾電腦股份有限公
    司，是上訴人主張就被上訴人減少分配後之所餘金額應改分
    配予上訴人，於法無據。
六、綜上所述，上訴人依強制執行法第41條第1項前段規定，請
    求將原法院95年度執字第43812號給付票款強制執行事件，
    於97年9月3日所製作之分配表，就次序8被上訴人借款債權
    中違約金金額應減為23萬元，為有理由，應予准許，逾此部
    分請求，於法無據，不應准許。原審就此部分為上訴人敗訴
    之判決，尚有未洽。上訴意旨指摘原判決此部分不當，求予
    廢棄改判，為有理由。應由本院將原判決此部分廢棄，改判
    如主文第2項所示。至於上開不應准許部分，原審判決上訴
    人敗訴，並無不合。上訴人意旨仍執陳詞，求予廢棄，為無
    理由，應駁回其上訴。
七、本件事證已明，兩造其餘攻擊防禦方法及未經援用之證據，
    經本院審酌後，核與本件之結論，不生影響，爰不一一贅述
    ，附此敘明。
八、據上論結，本件上訴為一部有理由，一部無理由。依民事訴
    訟法第449條第1項、第450條、第79條，判決如主文。
中    華    民    國    99    年    1     月    5     日
                    民事第十一庭
                        審判長法  官  鄭雅萍
                              法  官  劉坤典
                              法  官  徐福晉
正本係照原本作成。
不得上訴。
中    華    民    國    99    年    1     月    7     日
                              書記官  黃瑞芬

司法院資訊處製作；財團法人民間司法改革基金會備份。
